臺灣臺中地方法院刑事判決　　　　　　　95年度訴字第3770號
公　訴　人　臺灣臺中地方法院檢察署檢察官
被　　　告　甲○○
上列被告因違反毒品危害防制條例案件，經檢察官提起公訴（95
年度毒偵字第5328號），被告於準備程序就被訴事實為有罪之陳
述，本院合議庭裁定由受命法官獨任進行簡式審判程序，判決如
下：
    主    文
甲○○施用第一級毒品，累犯，處有期徒刑拾月。
    犯罪事實
一、甲○○曾因竊盜及違反毒品危害防制條例案件，分別經本院
    以93年度易字第634 號及93年度訴字第1329號各判處有期徒
    刑8 月，嗣定應執行刑有期徒刑1 年3 月確定，甫於民國94
    年9 月8 日縮刑期滿執行完畢。又曾因施用毒品案件，經裁
    定送觀察、勒戒後，認無繼續施用毒品之傾向，甫於91年3
    月15日予以釋放。詎猶不知悔改，復於觀察、勒戒執行完畢
    釋放後，5 年內又基於施用第一級毒品海洛因之集合犯意，
    自95年8 月中旬某日起至同年9 月22日止，反覆在臺中市○
    村路某工地，以將海洛因摻入香煙內吸食之方式，施用第一
    級毒品海洛因多次。嗣於95年9 月27日，另案為警查獲，始
    查知上情。
二、案經臺中縣警察局烏日分局報請臺灣臺中地方法院檢察署檢
    察官偵查起訴。
    理    由
一、上揭犯罪事實，業據被告甲○○於警詢、偵查中及本院審理
    時均坦承不諱，其為警查獲時所採集之尿液經送中山醫學大
    學附設醫院藥物濫用檢測中心檢驗結果，確呈第一級毒品海
    洛因於人體代謝後之嗎啡、可待因陽性反應乙情，有臺中縣
    警察局烏日分局委託鑑驗尿液編號與真實姓名對照表、中山
    醫學大學附設醫院藥物濫用檢測中心尿液檢驗報告附卷可稽
    ，足認被告之自白與事實相符。被告前因施用毒品案件，經
    觀察、勒戒後，因認無繼續施用毒品之傾向，於91年3 年3
    月15日予以釋放，亦有臺灣高等法院被告前案紀錄表、臺灣
    臺中地方法院檢察署刑案資料查註紀錄表及全國施用毒品案
    件紀錄表附卷可佐，本件事證明確，被告於觀察、勒戒執行
    完畢釋放後，5 年內再犯施用第一級毒品海洛因之犯行，堪
    以認定。
二、法律適用問題：
(一)查刑法第56條連續犯之規定業於94年1 月7 日修正公布刪除，
  並自95年7 月1 日施行，則被告行為時新法業已刪除連續犯之
  規定，此刪除雖非犯罪構成要件之變更，但顯已影響行為人刑
  罰之法律效果，自屬法律有變更。而被告在特定期間內多次施
  用海洛因犯行，若在舊法時期符合舊法對於連續犯規定強調「
  概括犯意」及「罪名同一」之主、客觀要件，自得依修正前刑
  法第56條連續犯之規定論以裁判上一罪。但依新法既已將上開
  連續犯之規定廢除，對於類此吸毒等犯罪型態，是否會因適用
  數罪併罰而使刑罰過重產生不合理之現象，則容待學界及實務
  以補充解釋之方式，發展接續犯之概念，對於合乎「接續犯」
  或「包括的一罪」之情形，認為構成單一之犯罪，以限縮數罪
  併罰之範圍，用以解決上述問題（刑法第56條修正理由第4點
  參照）。
(二)學理上「包括一罪」概念中，與施用毒品之犯罪型態較有關聯
  者，應屬「集合犯」之態樣，此即依一般社會通念，特定犯罪
  行為具有反覆實施之特性，立法者於制定刑罰法律之初，亦已
  認知該種行為類型之反覆性，而有意藉由法條中客觀構成要件
  之行為要素，涵括上開具有反覆實施特性之數個犯罪行為，仍
  僅接受一次刑法之評價為已足。施用毒品犯罪通常極易成癮，
  一旦身染毒癮，即有於短時內密集施用之傾向，是就業已成癮
  之施用毒品者而言，如將個別施用行為在刑法上逐一評價並分
  別論處罪刑，恐係無視於該種犯罪類型反覆實施之特性，而有
  使行為人承受過度且顯不相當刑罰之疑慮。此乃立法者於制定
  毒品危害防制條例第10條第1 、2 項施用第一、二級毒品罪時
  所已知，參諸同條例就施用毒品者另有施予觀察、勒戒或強制
  戒治等戒除毒癮之保安處分，其理自明，將此反覆多次施用毒
  品犯行列入「集合犯」範疇而論以包括一罪，尚稱合理。
(三)再依學界近來針對刑法連續犯規定廢除後所提出之論述觀察，
  亦多有認為「集合犯」是指立法者在系爭構成要件所描述、所
  預設之該當行為，本身就具有不斷反覆實施之特性，所以反覆
  實施行為被總括地當成或擬制為一個構成要件行為。基於吸毒
  成癮之特性，施用毒品雖然一次施用就已經足以該當系爭構成
  要件，但接連反覆數次施用毒品者，應僅評價為一個施用毒品
  行為，且依施用毒品具有成癮之特性，反覆成習之施用行為才
  是構成要件違反之典型與常態，單一次之施毒行為毋寧說是例
  外，其性質上應列入構成要件行為單數之「集合犯」。
(四)而本次修法關於連續犯規定刪除之原因，固然係源於實務上對
  於連續犯「同一罪名」之認定過寬，所謂「概括犯意」亦經常
  可連綿數年之久，不無鼓勵犯罪之嫌，而使國家刑罰權之行使
  發生不合理之現象，故而將之刪除，應屬法務部所稱本次修法
  「寬嚴並進」之刑事政策中，較不利於行為人之從「嚴」措施
  。然施用毒品犯罪本質上具有成癮性、反覆性，所侵害者亦屬
  單一之社會公共法益，此與修法前針對多數侵害個人人身、財
  產法益之犯行而論以裁判上一罪相比，如將反覆施用毒品行為
  僅予以一次之刑法評價，較不致造成濫用連續犯規定之疑慮。
  況前揭修正理由更明示在廢除連續犯規定後，針對吸毒等犯罪
  類型，應發展「接續犯」及「包括一罪」之概念，以限縮數罪
  併罰之範圍，益見立法者亦深知施用毒品犯罪有其本質上之特
  殊性，倘行為人已因施用毒品成癮而反覆為同一之吸毒犯行，
  仍應視其具體情形論以「構成要件之行為單數」，而為「包括
  一罪」，僅受一次之刑法評價，自不能徒執廢除連續犯規定係
  採從嚴之刑事政策，而謂修法後反覆多次施用毒品行為均應予
  以數罪併罰。
(五)綜上，被告自95年8 月中旬某日起至同年9 月22日止，約1 個
  月期間內即有多次反覆施用第一級毒品海洛因，揆諸前揭說明
  ，被告所為應論以「構成要件之行為單數」中之「集合犯」型
  態，為「包括一罪」，僅受一次之刑法評價。
三、核被告所為，係犯毒品危害防制條例第10條第1 項之施用第
    一級毒品罪。又被告施用前後持有第一級毒品之低度行為，
    為其施用第一級毒品之高度行為所吸收，不另論罪。又被告
    先後多次施用第一級毒品海洛因之犯行，為集合犯，僅屬包
    括一罪而受一次之法律評價。又被告曾因竊盜及違反毒品危
    害防制條例案件，分別經本院以93年度易字第634 號及93年
    度訴字第1329號各判處有期徒刑8 月，嗣定應執行刑有期徒
    刑1 年3 月確定，甫於94年9 月8 日縮刑期滿執行完畢，有
    臺灣臺中地方法院檢察署刑案資料查註紀錄表及臺灣高等法
    院被告全國前案紀錄表在卷可查，5 年以內故意再犯本件有
    期徒刑以上之罪，應依刑法第47條第1 項，論以累犯，並加
    重其刑。爰審酌被告前因施用毒品犯行曾經觀察、勒戒，竟
    又再施用毒品不輟，無視於毒品對於自身健康之戕害及國家
    對於杜絕毒品犯罪之禁令，惡性非輕，惟本諸施用毒品者亦
    屬病人之考量，及斟酌被告犯後業已坦承犯行，頗具悔意等
    一切情狀，量處如主文所示之刑，以示懲儆。
據上論斷，應依刑事訴訟法第273 條之1 第1 項、第299 條第1
項前段，毒品危害防制條例第10條第1 項，刑法第11條前段、第
47 條 第1 項，判決如主文。
本案經檢察官乙○○到庭執行職務。
中　　華　　民　　國　　96　　年　 　1　　月　　12　　日
                刑事第十五庭  法　官  蔡美華
以上正本證明與原本無異。
如不服本判決，應於送達後十日內向本院提出上訴狀（須附繕本
），上訴於臺灣高等法院臺中分院。
                              書記官　劉家瑜
中　　華　　民　　國　　96　　年　 　1　　月　　12　　日
附錄論罪科刑法條
毒品危害防制條例第十條第一項：
施用第一級毒品者，處六月以上五年以下有期徒刑。
